【裁判字號】    97,裁,3664
【裁判日期】    970717
【裁判案由】    商標註冊
【裁判全文】
最  高  行  政  法  院  裁  定
                                      97年度裁字第3664號
上  訴  人  甲○○
                        送達代收人  乙○○
                          二路145號9樓之4
被 上訴 人  經濟部智慧財產局
代  表  人  王美花
上列當事人間商標註冊事件，上訴人不服中華民國95年7月20日
臺北高等行政法院94年度訴字第2527號判決，提起上訴，本院裁
定如下：
    主  文
上訴駁回。
上訴審訴訟費用由上訴人負擔。
    理  由
一、按對於高等行政法院判決之上訴，非以其違背法令為理由，
    不得為之，行政訴訟法第242條定有明文。依同法第243條第
    1項規定，判決不適用法規或適用不當者，為違背法令；而
    判決有同條第2項所列各款情形之一者，為當然違背法令。
    又提起上訴，應以上訴狀表明上訴理由，並應添具關於上訴
    理由之必要證據，復為同法第244條第1項第4款及第2項所明
    定。準此，當事人對於高等行政法院判決提起上訴，如以高
    等行政法院判決有行政訴訟法第243條第1項規定之不適用法
    規或適用不當為理由時，其上訴狀或理由書應有具體之指摘
    ，並揭示該法規之條項或其內容；若係成文法以外之法則，
    應揭示該法則之旨趣；倘為司法院解釋或本院之判例，則應
    揭示該判解之字號或其內容；如以高等行政法院判決有行政
    訴訟法第243條第2項所列各款情形為理由時，其上訴狀或理
    由書應揭示合於該條項各款之事實。上訴狀或理由書如未依
    此項方法表明，或其所表明者與上開法條規定不合時，即難
    認為已對高等行政法院判決之違背法令有具體之指摘，其上
    訴自難認為合法。
二、上訴人前於民國（下同）92年12月25日以「感冒人像設計圖
    (一)」商標（下稱系爭商標），指定使用於商標法施行細則第
    13條所定商品及服務分類表第5類之中藥、西藥、臨床試驗
    用製劑、醫用營養品、營養補充品、喉糖片、鈣片、藥水、
    藥油、藥粉、膠囊、感冒液、感冒糖漿、藥丸等商品，向被
    上訴人申請註冊（智商收字第0927073591-0號）。經被上訴
    人審查，以系爭商標有違商標法第23條第1項第2款規定，而
    以93年11月15日（93）智商0292字第09380502620號函核駁
    ，並發給第0000000號商標核駁審定書。上訴人不服，循序
    提起訴願及行政訴訟，均遭駁回，乃提起本件上訴，其上訴
    意旨略以：(一)系爭商標圖樣係以一圓圈框住一位著西服打領
    帶之中年男子上半身，該中年男子之姿態係頭微低，並以手
    撫摸額頭及頭頂前半部，依該圖樣單純觀之，並無法直接聯
    想係「貌似頭痛不舒服狀」，因上訴人將之使用於感冒液、
    感冒糖漿等商品，與感冒藥品相結合，始足產生貌似頭痛不
    舒服狀之聯想，此為系爭商標圖樣以隱含譬喻方式暗示商品
    之功能所致，而由原判決亦認定系爭商標圖樣，該中年男子
    有「貌『似』頭痛不舒服狀」，益證系爭商標並非直接明顯
    之商品說明，充其量僅係隱含譬喻之暗示性商標。再查，坊
    間之感冒藥品，除上訴人外，並無其他人使用系爭商標，益
    徵系爭商標並非業者所必須或通常用以說明商品之圖樣，故
    系爭商標完全符合被上訴人93年5月1日修正施行之「商標識
    別性審查要點」第3點第3款所規範之要件，應為一暗示性商
    標，原判決對此漏未審酌，其見解論斷及所述理由顯然未盡
    完備，且有矛盾，當然違背法令。(二)訴外人游長木於64年4
    月1日完成系爭商標圖樣之著作後，即授權訴外人國安製藥
    股份有限公司（下稱國安公司）用於其所生產之感冒液、感
    冒糖漿等商品包裝上，53年至93年間，國安公司先後委請知
    名演員拍攝上開商品廣告，並於電視台及各大報紙播放及刊
    登，又製作上開商品廣告桌曆廣為流通，諸此，以報章、電
    視媒體傳播之無遠弗屆，均足證系爭商標圖樣已廣為社會大
    眾知悉，並具商品來源之識別性，而有商標法第23條第4項
    規定之適用。是原判決未詳加審酌上訴人業已提出之前揭事
    證，論評載明於理由及法律意見中，遽認上訴人未提出系爭
    商標圖樣與商品結合已廣為社會大眾知悉之證據云云，顯有
    判決理由不備之違法。(三)第0000000號註冊商標獲准註冊於
    與系爭商標所指定之同一或類似商品上，此註冊商標圖樣係
    以一圓圈框住一女子上半身，該女子之姿態係頭微低，並以
    手撫摸頭頂前半部，被上訴人並未因該圖樣同係以手摸頭之
    人像圖，而認定屬商品之說明，則在無正當理由之情況下，
    被上訴人豈能如此差別待遇？又查，與系爭商標類似者，諸
    如第735254、820555、820629、927263、0000000、0000000
    號註冊商標，被上訴人均核准審定，依行政程序法第4條及
    第6條規定之平等原則及行政自我拘束原則，被上訴人顯係
    差別待遇，原判決未詳予審究被上訴人違反上開規定，誠有
    悖於論理法則之違法等語為由。惟查：(一)原判決業已詳述系
    爭商標為「感冒人像設計圖(一)」，而其商標圖樣係以一圓圈
    框住一位著西服打領帶之中年男子上半身之圖像，而該中年
    男子之姿態頭微低，以手撫摸額頭及頭頂前半部，貌似頭痛
    不舒服狀，以之為系爭商標使用於感冒液、感冒糖漿等商品
    ，此圖樣如將之與感冒藥品相結合，依一般社會通念有使該
    等商品之相關消費者聯想該商品具有治療感冒或感冒引起之
    頭痛不舒服症狀之功效，當為商品本身有關之說明。況且，
    在感冒藥品包裝或型錄上，印製有「頭痛、咳嗽、流鼻涕及
    酸痛」等與一般感冒症狀有關人物表情或姿態之設計圖形，
    其目的在期以該設計圖樣係供消費者於購買時立刻了解該商
    品治療感冒之特性，使消費者一望即可聯想到該等感冒藥品
    係供治療感冒所引起之頭痛、咳嗽及流鼻涕等症狀之功能，
    此種圖樣乃坊間藥品業界所常見之圖形設計，可知該等圖形
    係著重彰顯描述感冒藥品本身之功能，即藥（商）品本身有
    關治療（功效）之說明，充其量至多僅為著作權保護之範圍
    ，難謂係商標本身等情。是原判決已審酌系爭商標「為業者
    所必須或通常用以說明商品或服務」，意即與「商標識別性
    審查要點」第3點第3款暗示性商標之規定不合，自無上訴人
    主張之判決理由不備及矛盾之違法。(二)原判決另詳述系爭商
    標圖樣原係國安公司使用於其感冒液、感冒糖漿等商品上之
    外包裝，雖國安公司自60年起即已長久使用，然在藥品包裝
    或型錄上有頭痛、咳嗽、流鼻涕、痠痛等人物表情或姿態等
    造形設計之圖形，目的在供消費者於購買時瞭解該商品之性
    質，消費者觀看該等圖樣，僅在幫助其瞭解商品之性質，並
    不在於幫助消費者辨認其商品來源，消費者如將藥品彰顯治
    療功效之圖樣與某特定藥品結合，核屬個人記憶事務之習慣
    問題，尚難因之即謂上開圖樣為社會大眾所已知悉，並具商
    品來源之識別性。況上訴人對此，並未提出系爭商標圖樣與
    其商品結合已廣為社會大眾所知悉之證據，則系爭商標圖樣
    上之人像圖縱經國安公司長久反覆使用，並不得因之遽謂其
    在交易上已成為商品之識別標識，亦難認系爭商標有商標法
    第23條第4項之適用等情。是原判決業已審酌上訴人雖主張
    系爭商標有商標法第23條第4項規定之適用，惟未提出系爭
    商標圖樣與其商品結合已廣為社會大眾所知悉之證據，意即
    上訴人未依「商標識別性審查要點」第10點規定提出相關證
    據，俾綜合審查：「(1)使用該商標於指定商品或服務之時間
    長短、使用方式及同業使用情形；(2)使用該商標於指定商品
    或服務之營業額或廣告數量；(3)使用該商標於指定商品或服
    務之市場分布、銷售網路、販賣陳列之處所等；(4)廣告業者
    、傳播業者出具之證明；(5)具公信力機構出具之證明；(6)各
    國註冊之證明；(7)其他得據為認定有識別性之證據」等事項
    ，致無從認定系爭商標確有商標法第23條第4項規定之適用
    ，是原判決並無上訴人主張之判決理由不備之違法。(三)上訴
    人於原審並未主張由第0000000、735254、820555、820629
    、927263、0000000、0000000號註冊商標均經被上訴人核准
    審定等情以觀，足見被上訴人違反平等原則及行政自我拘束
    原則云云，是原判決未予審究，自難謂有悖於論理法則之違
    法。況且其中第0000000號註冊商標業於95年4月16日公告撤
    銷，此有被上訴人之商標資料檢索服務網頁可稽，且尚難單
    憑上訴人提出之其餘註冊商標之商標資料檢索服務網頁，即
    知各該註冊商標之案情與系爭商標之案情完全相符，自難執
    此遽謂被上訴人違反平等原則及行政自我拘束原則。綜上，
    核其上訴狀所載內容，或係重述其在原審業經主張而為原判
    決摒棄不採之陳詞，或係就原審取捨證據、認定事實之職權
    行使事項，任加指摘違誤，或係就原審所為論斷或駁斥其主
    張之理由，泛言原判決理由不備或理由矛盾及判決不適用法
    規、法則或適用不當，而未具體表明原判決究竟有如何合於
    不適用法規或適用不當、或有行政訴訟法第243條第2項所列
    各款之情形，尚難認為已對原判決之如何違背法令有具體之
    指摘。依首揭規定及說明，應認其上訴為不合法，應予駁回
    。
三、依行政訴訟法第249條第1項前段、第104條、民事訴訟法第
    95條、第78條，裁定如主文。
中    華    民    國    97    年    7     月    17    日
                    最高行政法院第五庭
                        審判長法官  劉  鑫  楨
                              法官  姜  仁  脩
                              法官  黃  淑  玲
                              法官  劉  介  中
                              法官  吳  慧  娟
以  上  正  本  證  明  與  原  本  無  異
中    華    民    國    97    年    7     月    17    日
                              書記官  張  雅  琴


司法院資訊處製作；財團法人民間司法改革基金會備份。
